【裁判字號】    92,家訴,10
【裁判日期】    920822
【裁判案由】    現金分割
【裁判全文】
臺灣屏東地方法院民事判決  九十二年度家訴字第一○號
    原      告  丁○
                乙○○
                戊○○
    法定代理人  甲○○
    原      告  己○
    兼右四人
    訴訟代理人  丙○    住屏東.
    被      告  丙○華  住新莊.
右當事人間現金分割事件，本院判決如左：
    主    文
兩造所公同共有如附表一所示之財產，應按如附表二所示之比例分割。
訴訟費用由依附表三所示比例分擔。
    事實及理由
甲、原告方面：
    被繼承人黃嚴黃雲已於民國九十一年十二月十一日逝世，去世後，在屏東縣潮州
    鎮郵局遺留有新台幣（下同）一百五十萬元定期存款、五十八萬三千七百二十六
    元之活期存款、新基儲蓄互助社留有十萬零七百九十元之存款及現金五萬零五百
    元，另尚有自原告之父親黃漢文（已於八十七年十二月二十五日死亡），因九十
    一年家訴字第二二號案件判決後繼承取得二十二萬四千九百八十五元之遺產，另
    因辦理被繼承人之喪葬事宜，共支出二十四萬一千七百五十六元（以下統稱為系
    爭財產）。原告丁○、丙○、己○、乙○○、戊○○（黃浩鵬已亡由其子女代位
    繼承）及被告均為其第一順位繼承人，並已辦妥遺產稅申報，系爭財產及債務依
    法應由原告及被告等六人，按應繼分共同繼承之。原告曾多次與被告商討遺產繼
    產事宜，均無法達成協議，為此提起本件訴訟。
乙、被告方面：
    被告未於言詞辯論期日到場，據其前提出準備書狀略以：不同意負擔訴訟費用，
    因原告從未與被告協商處理遺產事宜，係原告等欲提起訴訟，自應由其負擔訴訟
    費用，又原告等顯有隱匿被繼承人遺產之行為。
丙、法院之判斷
一、程序方面：
    本件被告未於言詞辯論期日到場，核無民事訴訟法第三百八十六條各款所列情形
    ，爰依原告聲請，由其一造辯論而為判決。
二、得心證之理由：
    (一)原告主張被繼承人黃嚴玉雲於九十一年十二月十一日死亡，丁○、丙○、己○
      、黃浩鵬及被告為被繼承人之子女，惟黃浩鵬已於八十年三月二十八日死亡，
      由其子女乙○○、戊○○代位繼承等情，業據提出戶籍謄本及繼承系統表為證
      ，足信為真實。又原告主張被繼承人去世後，在屏東縣潮州鎮郵局遺留有一百
      五十萬元定期存款、五十八萬三千七百二十六元之活期存款、新基儲蓄互助社
      留有十萬零七百九十元之存款及現金五萬零五百元等情，亦據提出財政部台灣
      省南區國稅局年度綜合所得稅各類所得資料清單、財產歸屬資料清單、遺產
      稅免稅證明書及中華民國儲蓄互助協會新基儲蓄互助社存摺等為證，被告空言
      辯稱原告隱匿財產，而未提出任何證據證明之，自難為有利於其之認定。又原
      告主張因辦理被繼承人之喪葬事宜，屬被繼承人之債務，共計支出二十四萬一
      千七百五十六元，已據提出喪葬費用明細表及收據等為證，被告對此亦不爭執
      ，足信為真正。另原告主張被繼承人自其父親即被繼承人之丈夫黃漢文處，因
      九十一年家訴字第二二號判決，繼承取得二十二萬四千九百八十五元，亦應列
      入被繼承人之遺產計算，惟查九十一年家訴字第二二號分割遺產事件，被繼承
      人並未取得任何財產，業經本院依職權調閱該卷屬實，且有九十一年度家訴字
      第二二號判決書在卷可稽，原告復未能提出其他證據證明之，自難為有利於其
      之認定。綜上所述，被繼承人之遺產合計為積極財產二百二十三萬五千零十六
      元，消極財產為二十四萬一千七百五十六元，繼承人所得分配之財產為一百九
      十九萬三千二百六十元。
    (二)按繼承人有數人時，在分割遺產前，各繼承人對於遺產全部為公同共有；繼承
      人得隨時請求分割遺產，但法律另有規定或契約另有訂定者，不在此限，民法
      第一千一百五十一條、第一千一百六十四條分別定有明文。又按共有物分割之
      方法不能協議決定者，法院得因各共有人之聲請命為以原物分配於各共有人或
      變價共有物，以價金分配於各共有人，民法第八百二十四條第二項亦定有明文
      。又公同共有物分割之方法，除法律另有規定外，應依關於共有物分割之規定
      ，此觀同法第八百三十條第二項規定自明。查系爭遺產，依前揭規定，兩造在
      分割遺產前，對於遺產全部為公同共有，因系爭遺產經查並無不能分割之情形
      ，亦無不分割之約定，兩造就系爭遺產既不能協議分割，原告請求裁判分割系
      爭遺產，即無不合。
    (三)次按第一千一百三十八條所定第一順序之繼承人，有於繼承開始前死亡或喪失
      繼承權者，由其直系血親卑親屬代位繼承其應繼分；同一順序之繼承人有數人
      時，按人數平均繼承。但法律另有規定者，不在此限。民法第一千一百四十條
      及第一千一百四十一條定有明文。經查原告丁○、丙○、己○及被告丙○華為
      被繼承人之子女，原告乙○○、丁○涵為被繼承人子黃浩鵬（已於八十年三月
      二十八日死亡）之子女有代位繼承權，兩造均為被繼承人之遺產繼承人，已如
      前述，是系爭遺產，由被繼承人之子女平均繼承即由原告丁○、丙○、己○、
      被告丙○華各分得系爭遺產五分之一，乙○○與丁○涵代位繼承其父親黃浩鵬
      之應繼分每人各分得系爭遺產十分之一。
    (五)從而，原告依民法第一千一百六十四條規定請求分割如附表一所示之財產，為
      有理由，應予准許，其分割方式如附表二所示。逾此部分之分割請求，則為無
      理由，應予駁回。
三、按敗訴人之行為，按當時之訴訟程度為伸張或防衛權利所必要者，因該行為所生
    之費用，法院得酌量情形命勝訴之當事人負擔其一部，民事訴訟法第八十一條第
    二款著有明文。查如附表一所示之系爭財產既因兩造無法達成分割協議，原告因
    而提起訴訟，因被告於訴訟進行中所主張之意見，為其伸張及防衛權利所必要，
    且兩造亦因系爭財產之分割而均蒙其利，依上開說明，本院認此部分訴訟費用應
    由兩造按如主文第二項所示之比例負擔始為公平，爰諭知如主文第二項所示。
四、結論：原告之訴一部為有理由一部無理由，依民事訴訟法第三百八十五條第一項
    前段、第七十九條但書、第八十一條第二款、第八十五條第二項，判決如主文。
中      華      民      國    九十二    年      八       月  二十二  日
                                    臺灣屏東地方法院少年及家事庭
~B法      官  吳思怡
右為正本係照原本作成。
如不服本判決，應於收受送達後二十日內向本院提出上訴書狀。
~B法院書記官  鄭美雀
中      華      民      國    九十二    年      八       月  二十二  日
~FO
附表一：
      ┌──┬────────┬────────┐
      │編號│名          稱  │金          額  │
      ├──┼────────┼────────┤
      │１  │屏東縣潮州鎮郵局│0000000元│
      │    │定期存款        │                │
      ├──┼────────┼────────┤
      │２  │屏東縣潮州鎮郵局│五八三七二六元  │
      │    │活期存款        │                │
      ├──┼────────┼────────┤
      │３  │屏東縣新基儲蓄互│一○○七九○元  │
      │    │助社            │                │
      ├──┼────────┼────────┤
      │４  │現金            │五○五○○元    │
      ├──┼────────┼────────┤
      │５  │喪葬費（債務）  │二四一七五六元  │
      └──┴────────┴────────┘
附表二：
        ┌─────┬─────┐
        │姓      名│比      例│
        ├─────┼─────┤
        │丁○      │五分之一  │
        ├─────┼─────┤
        │乙○○    │十分之一  │
        ├─────┼─────┤
        │丁○涵    │十分之一  │
        ├─────┼─────┤
        │丙○      │五分之一  │
        ├─────┼─────┤
        │己○      │五分之一  │
        ├─────┼─────┤
        │丙○華    │五分之一  │
        └─────┴─────┘
附表三：
         ┌─────┬─────┐
         │姓      名│比      例│
         ├─────┼─────┤
         │丁○      │五分之一  │
         ├─────┼─────┤
         │乙○○    │十分之一  │
         ├─────┼─────┤
         │丁○涵    │十分之一  │
         ├─────┼─────┤
         │丙○      │五分之一  │
         ├─────┼─────┤
         │己○      │五分之一  │
         ├─────┼─────┤
         │丙○華    │五分之一  │
         └─────┴─────┘


司法院資訊處製作；財團法人民間司法改革基金會備份。
